最高法院民事判決　　　　　　　一○○年度台簡上字第四○號
上　訴　人　林春年
訴訟代理人　方鳴濤律師
　　　　　　蔡鴻斌律師 
被 上訴 人　林文秀
訴訟代理人　何邦超律師
上列當事人間請求確認支票債權不存在事件，上訴人對於中華民
國一○○年二月十六日台灣台北地方法院第二審判決（九十六年
度簡上字第五三六號），提起上訴，本院判決如下：
    主  文
原判決廢棄，發回台灣台北地方法院。
    理  由
本件上訴人主張：被上訴人雖持有伊於民國八十八年九月三十日
簽發票號DC0000000號、付款人為誠泰商業銀行西門分行
、面額新台幣（下同）五百三十六萬元支票乙紙（下稱系爭支票
），惟依兩造於八十六年十月間所簽立之投資事務協議書（下稱
系爭協議書）約定，伊對被上訴人有應收未收款分攤部分之債權
（下稱系爭未收款債權）一千零三十九萬九千五百六十九元。又
伊持有被上訴人簽發票號PA0000000號、PA000000
0號、PA0000000號、PA0000000號、面額依序為
二千二百五十萬元、五百萬元、五百萬元、二千萬元本票四紙（
下分稱二二號、二三號、二四號、二五號本票，合稱系爭本票）
，合計五千二百五十萬元（下稱系爭本票債權）。且伊另案訴請
被上訴人履行契約，經台灣高等法院九十年度上字第一一二九號
判決（下稱一一二九號判決）勝訴，被上訴人提起上訴，亦經本
院九十八年度台上字第一七七三號裁定（下稱一七七三號裁定）
駁回，被上訴人就該訴訟事件應負擔訴訟費用額十五萬九千零八
十元（下稱訴訟費用債權）。爰以伊對被上訴人之上開債權依序
與伊所負系爭支票之票款債務抵銷後，被上訴人對伊已無該票據
債權存在等情，求為確認被上訴人就系爭支票票據債權不存在之
判決。
被上訴人則以：兩造於結束合夥事業後，伊無須給付上訴人任何
款項，上訴人對伊並無系爭未收款債權，系爭本票乃上訴人所偽
造，訴訟費用額尚未經最高法院裁定，上訴人不得主張抵銷等語
，資為抗辯。
原審維持第一審所為上訴人敗訴判決，駁回其上訴，無非以：上
訴人就其於八十八年三月三十一日簽發交付被上訴人票號DC00
00000號付款人為誠泰銀行西門分行、面額五百三十六萬元
支票一紙（下稱三○號支票），另案對被上訴人訴請確認該支票
債權不存在之訴，曾以對被上訴人有系爭未收款債權得抵銷為抗
辯，已經原法院九十九年度簡上字第四七號判決（下稱四七號確
定判決）認上訴人對被上訴人無該系爭未收款債權存在，而駁回
上訴人此部分抵銷之主張確定在案，該抵銷部分已有既判力。又
被上訴人就二二號、二三號、二四號本票對上訴人訴請確認本票
債權不存在，已經勝訴判決確定，兩造間就該三紙本票債權不存
在已有既判力，上訴人以系爭未收款債權及系爭本票債權所為抵
銷主張，違反一事不再理原則。其次，律師酬金由各審級法院依
聲請或依職權裁定其數額，被上訴人訴請上訴人履行契約事件，
雖經本院一七七三號裁定駁回被上訴人之上訴，惟該事件第三審
律師酬金尚未經本院核定其數額，上訴人之訴訟費用債權數額既
未確定，尚不得行使抵銷權，上訴人所為抵銷主張並不足採，則
其請求確認系爭支票債權不存在，即不應准許等詞，為其判斷之
基礎。
按民事訴訟法第四百條第二項規定之既判力，必以主張抵銷之請
求，其成立與否經「裁判」，並以主張抵銷之額者為限，始得稱
之，且其既判力之範圍應不超過本訴請求之金額。查上訴人另案
以對被上訴人有系爭未收款債權，主張對被上訴人持有三○號支
票債權抵銷，而確認被上訴人持有之三○號支票債權不存在，該
三○號支票債權為五百三十六萬元，縱四七號確定判決認系爭未
收款債權不存在，亦僅於五百三十六萬元範圍內有既判力，超過
五百三十六萬元之五百零三萬九千五百六十九元未收款債權尚無
既判力，原審謂上訴人於另案已主張抵銷，不得於本件再重複主
張云云，非無適用民事訴訟法第四百條第二項規定之顯然錯誤，
且所涉及之法律見解亦具原則上之重要性。次按民法第三百三十
四條所稱之抵銷，係以二人互負債務，而其給付種類相同並均屆
清償期者為要件，並不以雙方之債權明確為要件，當事人間縱於
其債權成立或範圍有所爭執，亦非必俟判決確定後始得抵銷（參
看本院二十二年上字第一一一二號判例意旨）。上訴人請求被上
訴人履行契約事件，本院一七七三號裁定駁回被上訴人之上訴，
並命被上訴人負擔第三審訴訟費用，既為原審確定事實，倘被上
訴人因而應賠償上訴人訴訟費用，該訴訟費用為金錢債權，上訴
人似非不得為抵銷。原審以本院尚未裁定該事件第三審律師酬金
，上訴人對被上訴人之債權數額即未確定，尚不得行使抵銷權，
亦有適用上開民法規定及本院判例之顯然錯誤。何況，上訴人所
主張抵銷之訴訟費用債權似為其於一一二九號判決程序中所支出
之訴訟費用，而非一七七三號裁定之律師酬金（原審卷(二)二○五
頁），原審認上訴人係以一七七三號裁定之第三審律師酬金為抵
銷，而為不利上訴人之認定，既攸關上訴人所主張抵銷數額之既
判力，尤有釐清之必要。上訴論旨，指摘原判決不當，求予廢棄
，非無理由。
據上論結，本件上訴為有理由。依民事訴訟法第四百三十六條之
二第二項、第四百七十七條第一項、第四百七十八條第二項，判
決如主文。
中    華    民    國  一○○  年   十二   月    八    日
                      最高法院民事第七庭
                          審判長法官  顏  南  全  
                                法官  林  大  洋  
                                法官  鄭  傑  夫  
                                法官  陳  玉  完  
                                法官  盧  彥  如  
本件正本證明與原本無異
                                      書  記  官  
中    華    民    國  一○○  年   十二   月  二十一  日
                                                      V